【裁判字號】    96,訴,216
【裁判日期】    970225
【裁判案由】    土地所有權移轉登記
【裁判全文】
臺灣花蓮地方法院民事判決               96年度訴字第216號
原      告  戊○○
            丁○○
共      同
訴訟代理人  辛○○律師
被      告  乙○○
訴訟代理人  簡燦賢律師
複  代理人  吳秋樵律師
上列當事人間請求土地所有權移轉登記事件，本院於中華民國97
年1月28日言詞辯論終結，判決如下：
    主  文
被告應將坐落花蓮縣新城鄉○○段20之2、12之6地號土地所有權
移轉登記予原告、被告及楊秀鑾公同共有。
訴訟費用由被告負擔。
    事實及理由
甲、程序方面：
    按繼承人有數人時，在分割遺產前，各繼承人對於遺產全部
    為公同共有，此為民法第1151條所明定。又公同共有物之處
    分及其他之權利行使，除依其公同關係所由規定之法律或契
    約另有規定外，應得公同共有人全體之同意，同法第828條
    第2項亦定有明文。復按公同共有財產權之處分及其他之權
    利行使，依民法第831條準用同法第828條第2項規定，固應
    得公同共有人全體之同意，事實上無法得全體公同共有人同
    意時，如有對第三人起訴之必要，為公同共有人全體利益計
    ，僅由事實上無法得其同意之公同共有人以外之其他公同共
    有人單獨或共同起訴，仍應認為當事人之適格無欠缺。所謂
    「事實上無法得公同共有人之同意」，係指在一般情形下，
    有此事實存在，依客觀判斷，不能得其同意而言，如公同共
    有人間利害關係相反，或所在不明等屬之（最高法院91年度
    台上字第996號裁判要旨參照）。查本件訟爭土地（如後述
    ）為兩造及訴外人楊秀鑾因繼承而公同共有，原告主張兩造
    協議訟爭土地所有權暫先登記於被告名下，嗣再原告應繼分
    移轉所有權予原告，故依上開協議，請求被告將訟爭土地所
    有權移轉登記予兩造及楊秀鑾公同共有，是本件訴訟標的係
    兩造及訴外人楊秀鑾因繼承而公同共有，本有合一確定之必
    要，惟訴外人楊秀鑾為被告之生母，原告之繼母，堪認楊秀
    鑾於本件訴訟與原告之利害關係相反，而訟爭土地所有權現
    復登記於被告名下，致原告亦無從追加楊秀鑾為被告，顯見
    原告事實上無法徵得楊秀鑾之同意共同提起本件訴訟，依首
    開說明，原告未列其他公同共有人即楊秀鑾為原告，提起本
    件訴訟，尚難謂其當事人不適格，應予准許，合先敘明。
乙、實體方面：
壹、兩造爭執要旨
一、原告起訴主張：
  (一)緣兩造為姐弟關係，坐落花蓮縣新城鄉○○段11、11之22、
    12之6及20之2地號土地共4筆，原為訴外人即兩造之父親莊
    春生及其兄弟即庚○○、己○○、丙○○、甲○○共同出資
    所購買，並均登記於兩造父親莊春生名下。嗣莊春生於民國
    88年10月9日死亡，為土地登記手續之方便起見，兩造與庚○○、己○○、丙○○、甲○○協議，暫先將上開4筆土地
    均由被告辦理繼承登記，再依兩造父親莊春生及其兄弟庚○○、丙○○、甲○○應得之面積計算，將應分給庚○○、丙○○、甲○○所有及應分給莊春生之繼承人（即兩造及莊春
    生之配偶楊秀鑾）所有之土地辦理所有權移轉登記，經計算
    結果，將上開11地號土地分配予丙○○所有，11之22地號土
    地部分持分分配予甲○○所有，11之22地號土地部分持分及
    12之6、20之2地號土地（就12之6、20之2地號土地部分，下
    稱系爭土地）分配為莊春生之遺產，並分歸莊春生之繼承人
    按應繼分公同共有。被告辦理上開4筆土地繼承登記完竣後
    ，確已依上開協議將上開11地號土地所有權移轉登記予丙○○之指定登記名義人即其子莊夏順，將上開11之22地號土地
    所有權移轉登記予甲○○，詎被告卻反悔不依上開協議將系
    爭土地所有權按應繼分移轉登記予原告，為此爰依履行協議
    之法律關係提起本訴，求為判決如主文第1項所示。
  (二)對被告抗辯所為之陳述：
    1.兩造達成上開協議後，始至代書處簽訂「被繼承人莊春生
      遺產分割協議書」（下稱系爭遺產分割協議書），同意先
      將上開11、11之22、12之6及20之2地號土地均過戶至被告
      名下，則被告即應依兩造上開協議，將系爭土地所有權移
      轉登記予兩造公同共有。若兩造無上開協議，兩造同為莊
      春生之繼承人，原告豈有不繼承其遺產之理，且自訴外人
      即兩造祖父莊茂林之遺產，原告二人亦有代位繼承，以及
      兩造父親莊春生登記於其他叔伯名下之遺產，原告亦有繼
      承，益證原告實無不繼承父親莊春生名下遺產之理。
    2.又被告於辦理父親莊春生喪事時，就上開協議未表示任何
      意見，且被告既已依上開協議將上開11、11之22地號土地
      所有權移轉登記予莊夏順、甲○○，益證被告已默示同意
      上開協議。
    3.再者，依上開協議，上開11之22地號土地仍有部分持分應
      屬莊春生之遺產，而應由兩造及楊秀鑾各取得四分之一之
      持分，惟甲○○將上開4人之持分以新台幣（下同）54萬
      元向被告買受，而取得該筆土地全部所有權，而上開價金
      本應分27萬元予原告2人，甲○○卻將全部價金均給付被
      告及楊秀鑾，故丙○○與甲○○於95年1月14日始簽立協
      議書，該協議書第5點並載明：「甲（按即丙○○）、乙
      （按即甲○○）均同意，就戊○○、丁○○（按即原告二
      人）就花蓮縣新城鄉○○段11之22地號土地與乙○○（按
      即被告）、楊秀巒出售土地糾紛，一起協助戊○○、丁○○向乙○○、楊秀巒協調爭取土地出售應得款27萬元。乙○○所應分得上揭萬分之五○七部份之道路用地持分，甲
      、乙雙方均同意協助戊○○、丁○○向乙○○爭取二分之
      一之權利之分配。」，可知兩造父親莊春生名下之土地雖
      先登記於被告名下，惟原告就應屬莊春生遺產部份仍有各
      四分之一之權利。
  (三)並聲明：被告應將坐落花蓮縣新城鄉○○段20之2、12之6地
    號土地所有權移轉登記予兩造及楊秀鑾公同共有。
二、被告則以：
  (一)依兩造所簽署之系爭遺產分割協議書，坐落花蓮縣新城鄉○○段11、11之22、12之6及20之2地號土地共4筆，均歸被告
    所有。
  (二)被告確實遵照父親莊春生生前遺言，將上開11、11之22地號
    土地所有權分別移轉登記予丙○○之指定人莊夏順、甲○○
    。
  (三)至於系爭土地乃兩造父親生前遺言即交待由被告繼承，故原
    告方才在系爭遺產分割協議書上親自簽名及捺印，渠等事後
    再爭執，謂伊等就系爭土地有與被告協議，由原告各得四分
    之一之說，完全是子虛烏有。
  (四)並聲明：1.原告之訴駁回。2.如受不利之判決，願供擔保請
    准宣告免為假執行。
貳、本件經兩造整理並協議簡化爭點結果如下：
一、兩造不爭執事實：
  (一)坐落花蓮縣新城鄉○○段20-2、12-6、11、11-22地號土地
    ，原登記為被繼承人莊春生所有，惟實際上為被繼承人莊春
    生及其兄弟庚○○、己○○、丙○○、甲○○所共有。
  (二)莊春生於88年10月9日死亡，其配偶楊秀鑾及兩造為繼承人
    。
  (三)被繼承人莊春生死亡後，上開土地均繼承登記為被告所有，
    嗣北埔段11-22地號土地於89年1月26日移轉登記予訴外人甲○○所有；北埔段11地號土地於89年1月25日移轉登記予莊
    夏順（丙○○之子）所有。
二、本件爭點為：兩造是否有達成原告就系爭土地所有權之應繼
    分應移轉登記予原告之協議？
、本院之判斷：
一、按當事人雙方互相表示意思一致者，無論其為明示或默示，
    契約即為成立，民法第153條定有明文。所謂默示之意思表
    示，係指依表意人之舉動或其他情事，足以間接推知其效果
    意思者而言，最高法院著有29年上字第762號判例可資參照
    。
二、經查：證人即兩造大伯丙○○於本院審理時證稱：「... 莊
    春生留下之遺產分配方式為先分給兄弟後，剩餘的遺產再分
    給他的子女。莊春生的遺產有四筆土地，... 分配給我們兄
    弟後，剩下的土地再過給被告，之後再由原告與被告去分配
    上開土地。」、「（問：由莊春生繼承人繼承之土地為何登
    記在被告名下？）當時為了方便講好，莊春生留下的土地要
    過戶給我們兄弟，所以需要原告的印鑑證明辦理過戶，我們
    先分土地，剩餘的土地過給莊春生的兒子後，莊春生的女兒
    將來如果要分土地再向弟弟辦理過戶。」、「當時分遺產土
    地時，有經過莊春生子女的同意。」、「（問：當時談分配
    土地時，對於原告將來要向被告請求繼承遺產辦理土地過戶
    ，被告乙○○是否同意？）被告乙○○同意將來原告戊○○
    、丁○○可以辦理系爭土地過戶。」、「當時辦理喪事時，
    我們兄弟全在場告訴被告，將來原告要分配土地遺產時，會
    再向被告分配遺產辦過戶，被告當時沒有表示任何意見...
    後來原告表示要分配土地遺產，我們就告訴原告可以向被告
    分配遺產。... 」等語（見本院卷第80至82頁），核與證人
    即兩造叔叔庚○○到庭證述：「（問：莊春生過世後，遺留
    土地，如何分配？）因為土地是我們五個兄弟所共有的，所
    以當時約定，土地先過戶給莊春生兒子名下，再轉過戶到各
    兄弟名下。當時按所有權狀分配，我們有合約書，平分成伍
    份，其中四份分給我們四兄弟，剩下的那一份，先過戶給被
    告，原告向我們兄弟表示，她們應該也可以繼承遺產，我向
    原告說以後她們可以再跟被告要。當時剩下那一份過戶給被
    告，是因為我們想說那是莊春生的兒子，以後原告再向被告
    分土地。... 當時談原告以後可以向被告請求分配系爭土地
    時，莊春生還沒有出殯，在莊春生家裡辦喪事時，大家一起
    談的，原告與被告皆在場，被告當時沒有表示意見... 」、
    「（問：當時有無提到土地如何分？）當時我大哥丙○○表
    示原告也姓莊，也可以分到土地，過戶到被告的系爭土地，
    分作四份，給兩造及莊春生的配偶楊秀鑾。」等語（見本院
    卷第83、84頁），及證人即兩造四叔己○○在庭證稱：「（
    問：莊春生過世後，遺留土地，如何分配？）因為莊春生留
    下的土地，為我們兄弟每人持有五分之一，當時辦理莊春生
    喪事時，大家談好，莊春生所有五分之一份的土地，要分給
    莊春生三個小孩和他太太四個人，之後辦理過戶時，為了方
    便，先過戶給被告，之後原告及莊春生配偶應分得的部分，
    再辦理過戶... 當時我們在談分配遺產及辦理過戶過程中，
    被告皆沒有表示意見。」等語（見本院卷第85頁），均大致
    相符，參以被繼承人莊春生死亡後，花蓮縣新城鄉○○段20
    -2、12-6、11、11-22地號土地4筆確實均先繼承登記為被告
    所有，嗣同段11-22地號土地於89年1月26日移轉登記予甲○○所有，同段11地號土地於89年1月25日移轉登記予莊夏順
    （丙○○之子）所有（見兩造不爭執事實(三)），及被告於本
    院審理時自承：「兩造父親死亡後，就系爭土地繼承登記及
    父親其餘土地所有權移轉登記被告有協同辦理... 」等語明
    確（見本院卷第122頁），則參互勾稽上開各情以觀，堪信
    庚○○、己○○、丙○○等人於討論被繼承人莊春生所遺留
    上開4筆土地（即北埔段20-2、12-6、11、11-22地號土地）
    分配事宜時，確實明確告知兩造有關被告就上開4筆土地辦
    理繼承登記完竣後，被告須將其中北埔段11-22、11地號土
    地分別移轉登記予甲○○、莊夏順（即丙○○之子），系爭
    土地則由兩造與楊秀鑾共同繼承，僅暫時登記於被告名下，
    原告嗣後得按應繼分再向被告請求移轉登記所有權之協議內
    容，又被告在場雖未表示意見，惟被告亦未為反對之意思表
    示，且被告嗣後復依前開協議內容將上開4筆土地辦理繼承
    登記，並將其中北埔段11-22、11地號土地分別移轉登記予
    甲○○及莊夏順所有，揆諸前揭規定及說明，堪認被告就前
    開協議內容，已為承諾之默示意思表示，而對被告發生效力
    。是原告主張兩造達成被告應按原告就系爭土地應繼分移轉
    登記所有權予原告之協議，堪信屬實。被告前開所辯，洵非
    可採。
三、至被告雖辯稱庚○○、己○○、丙○○等人就系爭土地之分
    配所述內容只是他們個人對於莊春生遺產應如何分配之意見
    ，他們對於莊春生遺產沒有權利，與兩造之間實際遺產繼承
    分割協議無關，且兩造亦已簽署系爭遺產分割協議書，若當
    時有協議原告可分配系爭土地，沒有不記載之理云云，然查
    ，系爭遺產分割協議書關於上開4筆土地僅記載：「.. 其所
    遺留之財產經之協議書人一致同意依左例方式分割，俾便於
    辦理遺產之登記：一、座落於新城鄉○○段11、11-22、12-
    6、20-2地號土地肆筆，所有權全部由莊金翰繼承」等語，
    此有系爭遺產分割協議書附卷可稽（見本院卷第31頁），稽
    之證人丙○○於本院審理時證稱：「（問：莊春生剩餘土地
    被告如何分給原告？）當時在分遺產土地時，沒有表明如何
    分土地，只是說到如果原告要分土地時，就和被告辦理過戶
    就可以。在代書事務所簽遺產分割協議書時，也沒有說明如
    何分土地。」等語（見本院卷第82頁），可知系爭遺產分割
    協議書除未記載系爭土地由兩造及楊秀鑾共同繼承之內容外
    ，亦未記載上開北埔段11-22、11地號土地所有權應移轉登
    記予甲○○、莊夏順之前開協議內容，且兩造於簽訂系爭遺
    產分割協議書時亦未討論系爭土地分配事宜，足認兩造簽訂
    系爭遺產分割協議書之目的，並非就被繼承人莊春生所遺留
    之上開4筆土地進行分配，而係為便利代書持系爭遺產分割
    協議書及兩造印鑑證明辦理土地過戶事宜，原告係基於信賴
    其叔伯丙○○、庚○○等人及被告，而未要求被告將前揭協
    議內容記載於系爭遺產分割協議書內，被告自不得僅憑系爭
    遺產分割協議書，逕予否認兩造曾達成前開協議之事實，是
    被告此部分所辯，洵屬推卸之詞，顯不足採。
四、綜上所述，兩造既達成被告應按原告就系爭土地應繼分移轉
    登記所有權予原告之協議，系爭土地復原為兩造及楊秀鑾本
    於繼承關係所公同共有，從而，原告本於前開協議內容，求
    為判決如主文第1項所示，洵屬有據，應予准許。
肆、本件事證已臻明確，兩造其餘攻擊防禦方法及舉證，核與本
    件判決結果不生影響，爰不逐一論列，附此敘明。
伍、至被告雖陳明如受不利之判決，願供擔保免為假執行，然本
    件原告並未聲請供擔保請求假執行，是被告此部分之聲請尚
    乏依據，併此敘明。
陸、訴訟費用負擔之依據：依民事訴訟法第78條。
中    華    民    國    97    年    2     月    25    日
                        臺灣花蓮地方法院民事庭
                            書  記  官  王心怡
                            法      官  陳燁真
上列為正本係照原本作成。
如不服本判決，應於送達後20日內，向本院提出上訴狀並表明上
訴理由，如於本判決宣示後送達前提起上訴者，應於判決送達後
20日內補提上訴理由書(須附繕本)。
中    華    民    國    97    年    2     月    25    日
                            法院書記官  王心怡


司法院資訊處製作；財團法人民間司法改革基金會備份。
